【裁判字號】    95,上易,1526
【裁判日期】    950908
【裁判案由】    詐欺
【裁判全文】
臺灣高等法院刑事判決                95年度上易字第1526號
  上  訴  人
  即  被  告  甲○○
上列上訴人因詐欺案件，不服臺灣臺北地方法院95年度易字第11
43號，中華民國 95年6月26日第一審判決（起訴案號：臺灣臺北
地方法院檢察署95年度偵字第5851號），提起上訴，本院判決如
下：
    主  文
原判決撤銷。
甲○○幫助意圖為自己不法之所有，以詐術使人將本人之物交付
，累犯，處有期徒刑肆月，如易科罰金，以佰元折算壹日。
    事  實
一、甲○○前於民國（下同）90年間因妨害兵役條例案件，經臺
    灣臺中地方法院90年度易字第592號判處有期徒刑7月確定，
    而於 92年8月10日縮刑期滿執行完畢。詎甲○○猶不知悔改
    ，明知社會上詐騙案件層出不窮，並可預見將自己之銀行帳
    戶存摺、金融卡及密碼交予他人使用，有可能幫助犯罪集團
    作為詐騙他人之用，可供騙徒對被害人施以詐術得逞致被害
    人匯入款項後，再予提領運用，竟仍基於幫助他人實施詐欺
    取財之犯意，於94年9月27日前往陽信商業銀行木柵分行（
    下稱陽信銀行）開設帳號 00000000000號之帳戶後，旋於94
    年 9月底某日，在不詳地點，將上揭帳戶之存摺、提款卡及
    密碼，交付真實姓名、年籍不詳之詐欺集團成員使用。俟該
    詐欺集團成員於取得甲○○前揭帳戶後，即與其詐欺集團成
    員，共同基於詐欺之犯意聯絡，由其中一男性成員佯裝歹徒
    ，另一名男性成員假扮乙○○之子，於 94年11月18日晚上7
    時31分許，撥打電話給乙○○，向乙○○佯稱其子因為人擔
    保而遭綁架，要其匯款始釋放其子，該男性詐欺集團成員並
    於電話中佯為哭泣求救，乙○○謢子心切，誤信其子確遭人
    所綁，因而陷於錯誤，於當日分別匯款新臺幣（下同） 2萬
    元及6000元至甲○○前開帳戶內，旋遭提領一空。嗣乙○○
    發覺受騙，隨即報警處理，因而查獲上情。
二、案經乙○○訴由臺北市政府警察局文山第一分局報請臺灣臺
    北地方法院檢察署檢察官偵查起訴。
    理  由
一、訊據上訴人即被告甲○○供承有於 94年9月27日至陽信銀行
    開設帳號 0000-000000-0號帳戶之事實，惟矢口否認有幫助
    詐欺犯行，辯稱：伊開戶後立即將開戶存入的錢提領出來，
    後來伊所有系爭帳號之存摺、提款卡及密碼條都遺失了，伊
    並沒有賣存摺、也沒有提供系爭帳戶給他人使用云云。經查
    ：（一）被告於94年9月27日前往陽信銀行開設帳號0000-00
    0000-0號之帳戶，此並有陽信商業銀行木柵分行 95年8月15
    日陽信木柵字第九五ＯＯ七三號函在卷可參，而依被告供稱
    伊開戶當日並即將開戶所存入之1000元提領出來云云，此亦
    有陽信銀行94年12月15日陽信木柵字第九四Ｏ一一二號函檢
    附該帳戶資金往來明細資料影本一份在卷可參（見95年度偵
    字第5851號卷第24頁、25頁），依該帳戶資金往來明細表所
    示，被告確有於 94年9月27日存入現金1000元，復即於同日
    提領出1000元。至被告雖辯稱上揭帳戶開戶後只使用過一次
    ，存摺、提款卡及密碼條就都遺失了，伊並有向銀行辦理掛
    失止付云云，然查，被告於 94年9月27日至陽信商業銀行木
    柵分行開設上揭帳戶，迄至94年11月18日並無因存摺遺失而
    向該銀行辦理掛失，有上揭陽信商業銀行木柵分行 95年8月
    15日陽信木柵字第九五ＯＯ七三號函在卷可參，而查被告於
    上開時間至陽信銀行開設系爭帳戶並存入一千元後，旋即於
    同日將該一千元提領，其行徑已異於常人﹔又至銀行辦理開
    戶手續並申辦提款卡時，銀行承辦人員衡囑咐新申辦提款卡
    人員應將提款卡及密碼條分別置放，而若被告所持有上揭帳
    戶之存摺、提款卡及密碼條於開戶後未久即行遺失，何以被
    告未即向陽信銀行辦理掛失並申請補發存摺等，而任由他人
    使用其上揭帳戶，實有違常情，且查被告於原審法院審理時
    坦承有將上揭帳戶之存摺、提款卡及密碼條交予姓名、年籍
    不詳之人使用云云。而告訴人乙○○並因誤信詐欺集團成員
    佯稱其子遭綁架，而於上述時地分別轉帳 2萬元及6000元至
    被告上述帳戶等情，並據告訴人乙○○指述綦詳在卷，且有
    告訴人乙○○提出 94年11月18日分別匯款2萬元及6000元至
    系爭帳戶之交易明細表二紙在卷可憑（見95年度偵字第5851
    號卷第 8頁），被告事後翻異前詞，否認有將其開設之上開
    帳戶之存摺、提款卡及密碼條交予姓名、年籍不詳之人使用
    云云，要屬事後卸責之詞，殊無足採。是被告於 94年9月27
    日向陽信商業銀行木柵分行申辦系爭帳戶後，隨即於同年 9
    月底某日，在不詳地點，將上揭帳戶之存摺、提款卡及密碼
    ，交付真實姓名、年籍不詳之詐欺集團成員使用，嗣告訴人
    乙○○於上揭時地遭詐騙集團佯騙而陷於錯誤匯款至被告系
    爭帳戶後，該等款項並即遭提領一空，應堪認定。
二、查一般國人向金融機構開設帳戶，並無任何法令限制，若係
    用於存提款之正當用途，大可光明正大自行申請，無須使用
    他人之帳戶。而帳戶係用來存提款項使用，倘有人收集他人
    帳戶做不明使用，出賣或出借帳戶之人，依一般常識認知，
    極易判斷係該隱身幕後之使用人意圖以使用他人帳戶，使帳
    戶內之存提款情形不易遭人循線追查，自能得知係用來犯罪
    所得之用。且日常生活，不法之徒最常利用他人帳戶來詐騙
    錢財，被告將上開帳戶之存摺、提款卡及密碼，交付姓名、
    年籍不詳之不明人士使用，被告自可預見該收集帳戶之人可
    能將之用來從事詐欺犯罪，作為詐欺取財之人頭帳戶，以收
    取被害人匯入之款項，惟其竟仍將其帳戶存摺、金融卡及密
    碼交付該來路不明之人，顯具有縱有人以其金融帳戶實施詐
    欺犯罪亦不違背其本意之幫助意思甚明。而按刑法上之幫助
    犯，係對於犯罪與正犯有共同之認識，而以幫助之意思，對
    於正犯資以助力，而未參與實施犯罪之行為者而言（參照最
    高法院八十八年度臺上字第一二七○號判決意旨參照），茲
    查本件被告提供其帳戶之相關物件使被害人存入款項，僅為
    他人之詐欺取財犯行提供助力，尚無以自己實施詐欺犯罪之
    意思，與他人有共同犯罪之犯意聯絡，而有參與或分擔詐欺
    犯罪之構成要件行為，是本件被告僅有幫助詐欺之犯意，而
    為詐欺構成要件以外之行為，尚難認被告係詐欺之共同正犯
    。
  綜上所述，被告所辯各節，要屬係卸責之詞，殊無採信，事證
  明確，被告幫助詐欺犯行洵堪認定。
三、查被告將其開設之上揭帳戶提供予姓名、年籍不詳之詐欺集
    團成員，幫助該詐欺集團供詐騙告訴人乙○○之用，核其所
    為，係犯刑法第30條第1項前段、第 339條第1項之幫助詐欺
    取財罪。被告幫助他人實行犯罪行為，為幫助犯，應依刑法
    第30條第2項之規定，按正犯之刑減輕之。又刑法第339條第
    1項所定罰金刑部分，依罰金罰鍰提高標準條例第 1條第1項
    前段規定，原規定就其原定數額提高十倍，茲依刑法施行法
    第1條之1規定中華民國94年1月7日刑法修正施行後，刑法分
    則編所定罰金之貨幣單位為新臺幣，而94年1月7日刑法修正
    時，刑法分則編未修正之條文定有罰金者，自94年1月7日刑
    法修正施行後，就其所定數額提高為三十倍。本次94年1月7
    日刑法修正時，刑法第339條第1項並未為修正，而依上揭規
    定，就罰金刑部分之貨幣單位改為新台幣，因而就其所定罰
    金數額提高為三十倍，惟實際上刑法第339條第1項詐欺取財
    罪之構成要件及法定刑並未變更，自無有利或不利而為新舊
    法比較適用之問題，附此敘明。而查被告前於90年間因妨害
    兵役條例案件，經臺灣臺中地方法院判處有期徒刑 7月確定
    ，而於 92年8月10日縮刑期滿執行完畢，有本院被告前案紀
    錄表乙紙在卷可稽，被告於五年內再故意犯本件有期徒刑以
    上之罪，不論依修正前之刑法第47條，或修正後之刑法第47
    條第 1項之規定，均構成累犯，對被告而言並無有利或不利
    之情形，自不生新舊法比較之問題，應逕依修正前之刑法第
    47條，論以累犯，依法加重其刑，並依法先加重後減輕之。
    原審以被告上述犯行事證明確，予以論罪科刑，固非無見，
    惟查原審於犯罪事實中載明被告於本件犯罪前五年內曾犯受
    有期徒刑以上刑之宣告之事實，而於判決主文中亦載明累犯
    之旨，惟於判決理由疏未敘明被告何以所犯本件之罪應成立
    累犯之理由，以資事實、理由及主文相一致，尚有未洽﹔至
    行為後，法律有變更者，依修正前刑法第2條第1項之規定，
    以適用裁判時法為原則，如行為時法有利於行為人，則例外
    適用行為時法﹔依修正後刑法第2條第1項規定，以適用行為
    時法為原則，惟如裁判時法有利於行為人，則例外的適用裁
    判時法。以往實務見解，認原判決未及比較適用新舊法時，
    上訴後，雖比較結果以舊法有利於行為人，而原判決別無其
    他撤銷事由，仍應由本院以此為由撤銷改判。惟修正後之規
    定係以適用行為時法為原則，因此原判決雖未及此比較適用
    ，然上訴本院後，經比較新舊法，行為後之法律並非較有利
    於行為人，仍應適用行為時法，則原判決適用行為時法即無
    不當，自不構成撤銷之事由，本件被告所犯上開之罪，經比
    較新舊法結果，仍應適用舊法之累犯規定，此與原判決適用
    之法律相同，就此部分自不構成撤銷之事由，附此敘明。是
    被告上訴意旨否認犯罪，固無理由，惟原判決既有可議之處
    ，自應由本院予以撤銷改判，爰審酌被告之素行、犯罪之動
    機、目的、手段，因一時虞疏而提供其所有銀行帳戶交予犯
    罪集團使用，擾亂金融社會秩序，因而所致生之損害及犯罪
    後之態度等一切情狀，仍量處有期徒刑 4月。而查被告行為
    後，刑法第41條業已修正，並於於94年2月2日經總統公布，
    於95年7月1日施行，修正前刑法第 41條第1項前段規定：「
    犯最重本刑為5年以下有期徒刑以下之刑之罪，而受6個月
    以下有期徒刑或拘役之宣告，因身體、教育、職業、家庭之
    關係或其他正當事由，執行顯有困難者，得以1元以上3元以
    下折算一日，易科罰金。」，又行為人行為時之易科罰金折
    算標準，依修正前罰金罰鍰提高標準條例第 2條前段（現已
    刪除）規定，就其原定數額提高為100倍折算1日，則被告行
    為時之易科罰金折算標準，應以銀元300元折算1日，經折算
    為新臺幣後，應以新臺幣900元折算為1日。惟95年7月1日修
    正公布施行之刑法第 41條第1項前段則規定：「犯最重本刑
    為五年以下有期徒刑以下之刑之罪，而受六個月以下有期徒
    刑或拘役之宣告者，得以新臺幣一千元、二千元或三千元折
    算一日，易科罰金。」，比較修正前後之易科罰金折算標準
    ，以95年7月1日修正公布施行前之規定，較有利於被告，依
    刑法第2條第1項之規定，暨依適用法律不宜割裂原則，自同
    應適用修正前刑法第41條第1項前段規定，諭知易科罰金之
    折算標準。
據上論斷，應依刑事訴訟法第369條第1項前段、第364條、第299
條第1項前段，刑法第30條第1項前段、第2項、第339條第1項、
刑法第2條第1項、修正前刑法第47條、第41條第1項前段，罰金
罰鍰提高標準條例第1條前段、廢止前罰金罰鍰提高標準條例第2
條，判決如主文。
本案經檢察官陳明光到庭執行職務。
中    華    民    國    95    年    9    月     8     日
                  刑事第五庭    審判長法  官  吳  敦
                                      法  官  吳啟民
                                      法  官  張傳栗
以上正本證明與原本無異。
本件不得上訴。
                                      書記官  何子傑
中    華    民    國    95    年    9     月    8     日
附錄：本案論罪科刑法條全文
中華民國刑法第30條
（幫助犯及其處罰）
幫助他人實行犯罪行為者，為幫助犯。雖他人不知幫助之情者，
亦同。幫助犯之處罰，得按正犯之刑減輕之。
中華民國刑法第339條第1項
（普通詐欺罪）
意圖為自己或第三人不法之所有，以詐術使人將本人或第三人之
物交付者，處5年以下有期徒刑、拘役或科或併科1千元以下罰金
。


司法院資訊處製作；財團法人民間司法改革基金會備份。
